Inventaris van het archief van het Ministerie van Marine: Hoofd Handelsbescherming en diverse Handelsbeschermingsofficieren, 1941-1946
Nationaal Archief, Den Haag
Koopvaardijschepen. Binnen deze serie werden twee series gevormd, te weten een serie dossiers op naam van een koopvaardijschip en verzameldossiers per letter. In eerstgenoemde serie werden alleen dossiers gevormd van koopvaardijschepen, welke als gevolg van een vijandelijke aanval werden beschadigd of tot zinken gebracht. De laatstgenoemde serie bevat gegevens over Nederlandse koopvaardijschepen. Een verzameldossier werd d.m.v. tabstroken, op naam van een koopvaardijschip, ingedeeld.
De handelsbeschermingsofficier te New York
De minuten van uitgaande stukken werden voorzien van een registratie- en een dossiernummer. Er werd doorlopend genummerd. De ingekomen stukken werden voorzien van een stempel Recieved + datum. Tevens werd het dossiernummer op het desbetreffende stuk geschreven. Er werden dossiers op onderwerp en op correspondent gevormd. De dossiers werden voorzien van een dossiernummer en -omschrijving, gebaseerd op een ordeningsplan.
De handelsbeschermingsofficier te New Orleans
Over de registratie van de stukken is niet zoveel bekend. De uitgaande stukken werden voorzien van een registratienummer. Er werd een doorlopende nummering toegepast. De ingekomen stukken werden alleen voorzien van een dossiernum-mer. Er werd een chronologische serie gevormd van ingekomen en minuten van uitgaande stukken. Daarnaast werden dossiers op onderwerp en correspondent gevormd. De dossiers werden voorzien van een dos-siernummer en -omschrijving.
De handelsbeschermingsofficier te San Francisco
De minuten van uitgaande stukken werden voorzien van een registratienummer. In tegenstelling tot de andere HBO´s werden ook de ingekomen stukken voorzien van een registratienummer. Voor zowel de ingekomen als de minuten van uitgaande stukken werd een afzonderlijke, doorlopende nummering aangehouden. Wat archiefvorming betreft het volgende. Er werd een serie Verzonden brieven gevormd, waarin de stukken chronologisch i.c. op registratie-nummer werden opgelegd. Het is niet bekend of er ook een serie minuten van uitgaande stukken werd gevormd. Deze is als zodanig niet in het archief aangetroffen. Daarnaast werd een chronologische serie ingekomen en een chronologische serie minuten van uitgaande telegrammen gevormd. Verder werden dossiers op onderwerp en op correspondent gevormd.
De handelsbeschermingsofficier te Halifax
Zowel de ingekomen als de minuten van uitgaande stukken werden voorzien van een registratienummer, dat vooraf gegaan werd door een dossiernummer, bijvoorbeeld 22-334. Voor beide categorieën werd een afzonderlijke, doorlopende nummering gehanteerd. Er werden dossiers op onderwerp en correspondent gevormd, welke voorzien werden van een dossiernummer en -omschrijving.
De handelsbeschermingsofficier te Colon
De registratie van de ingekomen en de minuten van uitgaande stukken vond op vergelijkbare wijze plaats als bij de overige administraties. Er werden dossiers op onderwerp gevormd.
De handelsbeschermingsofficier te Sydney
De aangetroffen hoeveelheid archiefbescheiden was zo miniem, dat het moeilijk was om een systematiek in registratie en archivering te ontdekken. Men kan er echter vanuit gaan dat de administratie dezelfde methodiek toepaste als de andere HBO's. Op de ingekomen stukken werd met rood potlood een volgnummer geschreven, dat vooraf werd gegaan door een letteraanduiding, gevolg door een schuine streep, bijvoorbeeld B/3514. Ook de minuten van uitgaande stukken krijgen een soortgelijk registratienummer. Het is niet bekend wat de betekenis van de letteraanduiding is. Mogelijk is het een rubrieksaanduiding. Er werden in ieder geval dossiers op onderwerp gevormd.
Aanwijzingen voor de gebruiker
Openbaarheidsbeperkingen
Volledig openbaar.
Materiële beperkingen
Aanvraaginstructie
Openbare archiefstukken kunnen online worden aangevraagd en gereserveerd. U kunt dit ook via de terminals in de studiezaal van het Nationaal Archief doen. Om te kunnen reserveren dient u de volgende stappen te volgen:
U maakt een profiel aan op www.gahetna.nl, en logt vervolgens in
Via de archiefinventaris (alleen de beschrijvingen met rode nummers) selecteert u het gewenste archiefstuk door op de knop 'Reserveren' te klikken
In het volgende scherm geeft u aan op welke dag u het archiefstuk wilt inzien
Indien u zich bevindt in de studiezaal en een tafelnummer heeft ontvangen kunt u dit nummer vermelden. Als u geen tafelnummer heeft kunt u tafelnummer 777 laten staan
Vervolgens bevestigt u uw reservering door deze te versturen.
Verwant materiaal
Beschikbaarheid van kopieën
Verwante archieven
Inventarissen verschenen in de reeks archieven Koninklijk Marine gevormd tijdens de Tweede Wereldoorlog
Inventarissen verschenen in de reeks archieven Koninklijk Marine gevormd tijdens de Tweede Wereldoorlog
2.12.28 Inventaris van het archief van de commandant der Marine te Falmouth, 1940
2.12.29 Inventaris van de archieven van de Bevelhebber der Zeestrijdkrachten, ook als hoofd van de Ve afdeling van het ministerie van Defensie, vanaf 27 juli 1941 tevens minister van Marine, vanaf 23 juni 1945 minister van Marine en Scheepvaart, allen te Londen, en de afwikkeling daarvan, 1940-1945 (1946-1950)
2.12.46 Inventaris van het persoonlijk archief van luitenant-admiraal J. Th. Furstner, 1932-1968
2.12.37 Inventaris van het archief van de bevelhebber der strijdkrachten in het oosten, 1942-1946
2.12.44 Inventaris van het persoonlijk archief van luitenant-admiraal C.E.L. Helfrich, 1940-1962
2.12.26 Inventaris van het archief van de marine commandant Australië, tot 27 oktober 1943 tevens onderbevelhebber der strijdkrachten in het oosten, en daarbij gedeponeerde archiefbescheiden, 1942-1947
2.12.35 Inventaris van de archieven van de Netherlands Purchasing Commission en haar rechtsvoorgangers te San Diego en New York, 1939-1945
2.12.30 Inventaris van de archieven van het hoofd handelsbescherming en diverse handelsbeschermingsofficieren, 1941-1946
2.12.36 Inventaris van de Nederlandse vertegenwoordiger bij de gezamenlijke stafchefs (combined chiefs of staff) te Washington, 1942-1949
2.12.33 Inventaris van de archieven van (militaire) instanties en onderdelen in de gebiedsdelen Curaçao en Suriname, 1934-1947
Met hierin opgenomen de archieven van: de Oudst Aanwezend Zeeofficier/Algemeen Militair Commandant Curaçao; Commandant Onderzoekings- en Bewakingsdienst Curaçao; Commandant Nettendienst Curaçao; Oudst Aanwezend Zeeofficier Aruba; Commandant Nederlandse Troepen Aruba/Commandant Infanterie Aruba; Commandant Onderzoekings- en Bewakingsdienst Aruba; Oudst Aanwe-zend Zeeofficier Suriname; Commandant Marie Patrouilledienst Suriname; F.E. Bruyning, voorzitter van de Raad van Commissarissen van de NV Gemengd Bedrijf Vaartuigendienst Suriname.
Beschrijving van de series en archiefbestanddelen
- Het archief van het hoofd handelsbescherming te New York, vanaf augustus 1943 te Londen, 1941-1945 (1946), 1
  - Stukken van algemene aard, 1.1
    - Ingekomen en minuten van uitgaande telegrammen van en aan het ministerie van Marine te Londen., 1942-1943; 1; 1 omslag
    - Correspondentie met de marine attaché te Washington., 1942-1944; 2; 1 omslag
    - Ingekomen en minuten van uitgaande stukken van en aan de verschillende HBO's., 1942-1945; 3-11; 8 omslagen en 1 pak
      alfabetisch geordend op gebied
      - Afrika 1942 november - 1945 mei, 3
      - Australië 1942 december - 1945 september, 4
      - Brits Indië en Ceylon 1942 juli - 1944 juli, 5
      - Nieuw Zeeland 1942 december - 1943 maart, 6
      - Verenigde Staten, Canada en Panama 1942-1945, 7-10
        - 1942 juli - december, 7
        - 1943 januari - mei, 8; pak
        - 1943 juni- december, 9
        - 1944 - 1945 juni, 10
      - West Indië 1942 november - 1944 april, 11
    - Correspondentie met de Nederlandse Scheepvaart en Handelscommissie., 1943-1944; 12; 1 omslag
    - Ingekomen en minuten van uitgaande telegrammen., 1943-1945; 13-15; 1 pak en 2 omslagen
      - 1943, 13; 1 pak
      - 1944, 14
      - 1945, 15
    - Minuten van uitgaande stukken., 1944-1945; 16; 1 omslag
  - Stukken betreffende bijzondere onderwerpen, 1.2
    - Instructies voor handelsbeschermings- en DEMS-officieren., 1941-1943; 17; 1 omslag
    - Stukken betreffende meldingsposten., 1942-1943; 18; 1 omslag
    - Stukken betreffende de vertegenwoordiging van de handelsbescherming in de Economische, Financiële en Scheepvaartmissie., 1942-1943; 19; 1 omslag
    - Dossiers inzake Nederlandse koopvaardijschepen, welke ten gevolge van vijandelijke acties verloren zijn gegaan, dan wel beschadigd., 1942-1943; 20-41; 20 omslagen en 2 pakken
      alfabetisch geordend op naam koopvaardijschip.
      Zie ook inv.nr. 45
      - Aagtekerk - Astrea, 20
      - Baarn - Breedijk, 21; pak
      - Ceres - Crijnssen, 22
      - Delfshaven - Draco, 23
      - Enggano, 24
      - Fauna - Frans Hals, 25
      - Gaasterkerk, 26
      - Hebe - Hobbema, 27
      - Jacob - Java, 28
      - Karsik - Kota Radja, 29
      - Laertes - Luna, 30
      - Madoera - Moena, 31
      - Nieuw Zeeland - Nijkerk, 32
      - Ocana - Oscilla, 33
      - Pahud - Poseidon, 34
      - Rosalia - Rotterdam, 35
      - Salabangka - Suriname, 36
      - Tabian - Tijsa, 37; pak
      - Ulysses, 38
      - Van Heemskerk - Veerhaven, 39
      - Wickenburgh - Woensdrecht, 40
      - Zaanland - Zuiderkerk, 41
    - Stukken betreffende te nemen veiligheidsmaatregelen te Curaçao., 1942-1943; 42; 1 omslag
    - Stukken betreffende censuur., 1942-1943; 43; 1 omslag
    - Stukken betreffende scheepsverliezen., 1942-1943; 44; 1 omslag
    - Stukken betreffende vijandelijke aanvallen op koopvaardijschepen., 1942-1943; 45; 1 omslag
      Zie ook inv.nrs. 20-41
    - Stukken betreffende discipline aan boord van Nederlandse koopvaardijschepen., 1942-1943; 46; 1 omslag
    - Stukken betreffende personeelsaangelegenheden., 1942-1944; 47; 1 omslag
    - Stukken betreffende codes, optelgetallen en geheime seinwijzers., 1942-1944; 48; 1 omslag
    - Stukken betreffende richtlijnen voor het bijhouden en indienen van scheepsdagboeken., 1942-1944; 49; 1 omslag
      bevat tevens 2 dagboeken over de maanden maart-april 1944 van de schepen Doras en Pygmalion
    - Stukken betreffende de organisatie van de handelsbescherming., 1942-1945; 50; 1 omslag
      Zie ook inv.nr. 136.
    - Stukken betreffende bewegingen van Nederlandse koopvaardijschepen., 1942-1945; 51; 1 omslag
    - Stukken betreffende scheepvaartinspectie., 1942-1945; 52; 1 omslag
    - Stukken betreffende bewapening van koopvaardijschepen., 1942-1945; 53; 1 omslag
    - Dossiers inzake Nederlandse koopvaardijschepen., 1942-1945; 54-71; 15 omslagen en 3 stukken
      dossiers zijn alfabetisch geordend. Niet compleet.
      Zie ook inv.nr. 99
      - B, 54
      - C, 55
      - D, 56; stuk
      - E, 57; stuk
      - F, 58
      - G, 59
      - H, 60
      - K, 61
      - L, 62
      - M, 63
      - N, 64
      - O, 65
      - P, 66
      - R, 67
      - S, 68
      - T, 69
      - V, 70
      - Z, 71; stuk
    - Circulaires aan de handelsbeschermingsofficieren., 1942-1945; 72; 1 omslag
    - Maandrapporten van verrichtingen van handelsbeschermingsofficieren., 1942-1946; 73-93; 16 omslagen en 5 pakken
      Alfabetisch geordend op naam van de standplaats van de officieren.
      Zie ook inv.nrs. 3-11 voor gegevens over Nederlandse koopvaardijschepen en werkzaamheden van de HBO's.
      - Bombay 1942 april - 1945 juli, 73; pak
      - Brisbane, 74
      - Brits en Nederlands Nieuw-Guinea te Balik Papan, Biak, Finschhaven, Hollandia, Langemak, Merauke, Milnebay en Morotai1944 april - 1945 oktober, 75
      - Cardiff-Kanal 1944 oktober - 1945 juli, 76
      - Colombo 1942 augustus - 1945 augustus, 77; pak
      - Colon 1943 januari - 1944 juli, 78
      - Curaçao 1943 maart - 1945 augustus, 79; pak
      - Durban 1942 januari - 1945 mei, 80
      - Fremantle 1943 oktober - 1945 oktober, 81
      - Glasgow 1944 januari - 1945 juli, 82
      - Kaapstad 1942 augustus - 1945 september, 83
      - Liverpool 1943 december - 1945 december, 84
      - Londen 1944 oktober - 1945 december, 85
      - Melbourne 1942 juli - 1945 juli, 86
      - New York 1942 november - 1945 augustus, 87; pak
      - Newcastle 1944 april - 1945 juli, 88
      - Paramaribo 1943 januari - 1945 juli, 89
      - San Francisco 1942 januari - 1946 januari, 90
      - Sydney 1942 maart - 1945 oktober, 91; pak
      - Townsville 1943 oktober - 1944 april, 92
      - Wellington 1942 maart - 1943 augustus, 93
    - Ingekomen telegrammen van de BSO te Colombo betreffende scheepsbewegingen, 1943; 94; 1 omslag
    - Stukken betreffende het konvooieren., 1943; 95; 1 omslag
    - Stukken betreffende plaatsing, opleiding en werkzaamheden van officieren bij het Naval Control Service Office (NCSO)., 1943-1944; 96; 1 omslag
    - Stukken betreffende instructies voor militair radarpersoneel op koopvaardijschepen., 1943-1944; 97; 1 omslag
    - Stukken betreffende de havenorganisatie in Nederland na de bevrijding., 1943-1944; 98; 1 pak
    - Stukken betreffende gegevens over koopvaardijschepen., 1943-1945; 99; 1 omslag
      Zie ook inv.nrs. 54-71
    - Processen-verbaal en scheepsverklaringen., 1943-1945; 100; 1 omslag
      bevat inhoudsopgave
    - Aantekeningen voor de minister van Marine inzake de bewindvoering van de Nederlandse koopvaardijvloot., 1944; 101; 2 stukken
    - Stukken betreffende het gebruik van anti-torpedonetten., 1944; 102; 1 omslag
    - Ingekomen telegrammen betreffende sleepbootverkeer., 1944-1945; 103; 1 omslag
    - Rapporten over bewapening van koopvaardijschepen., 1944-1945; 104; 1 pak
    - Stukken betreffende opleiding van kanonniers op koopvaardijschepen., 1944-1945; 105; 1 omslag
    - Rapport van door de bevelhebber der strijdkrachten in het oosten (BSO) in de maand juni verrichtte werkzaamheden., 1945; 106; 1 stuk
    - Ingekomen telegrammen betreffende scheepvaartverkeer., 1945; 107; 1 pak
    - Stukken betreffende de werkzaamheden van de North European Coastel Route Instructions (NECRI), 1945-1946; 108; 1 omslag
    - (Ooggetuige)verslag van de Slag in de Javazee., z.d.; 109; 1 stuk
  - Gedeponeerde archiefbestanddelen, 1.3
    - Handelsbeschermingsofficier te Colombo, 1.3.1
    - Stukken betreffende scheepsverliezen en handelsbescherming in Nederlands-Indië., 1941-1942; 110-111; 2 omslagen
      - dossier I, 110
      - dossier II, 111
    - Handelsbeschermingsofficier te Bombay, 1.3.2
      - Instructies voor de handelsbeschermingsofficieren., 1942-1943; 112; 1 omslag
- Het archief van de handelsbeschermingsofficier te New York, 1942-1945, 2
  - Stukken van algemene aard, 2.1
    - Correspondentie met het hoofd handelsbescherming te New York, vanaf 1 augustus 1943 te Londen., 1942-1944; 113; 1 omslag
    - Correspondentie met diverse bedrijven en instanties., 1942-1945; 114-122; 9 omslagen
      - Consul Generaal der Nederlanden te New York 1942-1943, 114
      - Holland America Lijn 1942, 1944-1945, 115
      - Marine attaché Washingtom 1942, 116
      - Ministerie van Marine te Londen 1943-1945, 117
      - Nederlandse Economische, Financiële en Scheepvaartmissie te Washington 1942-1945, 118
      - Netherlands Purchasing Commission 1943-1944, 119
      - Oudst aanwezend zeeofficier te Paramaribo 1942-1944, 120
      - Standard Vacuum Oil Company te New York 1942, 121
      - Stoomvaart Maatschappij Nederland te New York 1943, 122
    - Correspondentie met handelsbeschermingsofficieren., 1942-1945; 123-125; 3 omslagen
      - Halifax 1942-1945, 123
      - New Orleans 1943-1944, 124
      - San Francisco 1942-1945, 125
    - Ingekomen en minuten van uitgaande telegrammen van en aan de oudst aanwezend zeeofficier en de handelsbeschermingsofficier te Curaçao., 1943; 126; 1 omslag
  - Stukken betreffende bijzondere onderwerpen, 2.2
    - Stukken betreffende de bewapening van koopvaardijschepen., 1942-1943; 127; 1 omslag
    - Instructies voor handelsbeschermingsofficieren., 1942-1944; 128; 1 omslag
    - Stukken betreffende scheepsongevallen., 1942-1944; 129; 1 omslag
    - Stukken betreffende voordrachten van koopvaardijpersoneel voor Koninklijke onderscheidingen., 1942-1944; 130; 1 omslag
    - Stukken betreffende scheepsverliezen., 1942-1944; 131; 1 omslag
    - Maandrapporten van verrichtingen van de handelsbeschermingsofficier te Halifax., 1942 september - 1945 april; 132; 1 omslag
    - Maandrapporten van verrichtingen., 1942 november - 1945 juli; 133; 1 pak
    - Stukken betreffende vermiste koopvaardijschepen., 1942-1945; 134; 1 omslag
    - Maanrapporten van verrichtingen van de DEMS-officier te New York., 1943 november - 1944 september; 135; 1 omslag
      Niet compleet.
    - Stukken betreffende de organisatie van de handelsbescherming., 1943-1944; 136; 1 omslag
      Zie ook inv.nr. 50.
    - Stukken betreffende gegevens over koopvaardijschepen., 1943-1944; 137; 1omslag
    - Stukken betreffende lijsten met namen van Nederlandse koopvaardijschepen., 1943-1944; 138; 1 omslag
- Het archief van de handelsbeschermingsoffi-cier te New Orleans, (1941) 1942, 3
  - Ingekomen en minuten van uitgaande stukken., 1941-1943; 139; 1 omslag
  - Stukken betreffende schipbreukelingen., 1942; 140; 1 omslag
  - Stukken betreffende bemanning., 1942; 141; 1 omslag
  - Stukken betreffende scheepsverliezen., 1942-1944; 142; 1 omslag
  - Stukken betreffende scheepsbewegingen., 1942-1944; 143; 1 pak
  - Maandrapporten van verrichtingen., 1942 juli - 1944 december; 144; 1 pak
  - Staten met gegevens over koopvaardijschepen., 1942-1945; 145; 1 pak
  - Stukken betreffende vervoer van personen en troepen., 1943-1944; 146; 1 omslag
  - Rapporten over bewapening van koopvaardijschepen., 1944; 147; 1 omslag
- Het archief van de handelsbeschermingsofficier te San Francisco, 1941-1946, 4
  - Stukken betreffende routeringen., 1941-1942; 148; 1 omslag
  - Minuten van uitgaande telegrammen., 1941 oktober - 1944; 149; 1 pak
  - Ingekomen telegrammen., 1941 oktober - 1945 juni; 150; 1 pak
  - Minuten van uitgaande stukken., 1941 december-1945 februari; 151; 1 pak
  - Maandrapporten van verrichtingen., 1941 oktober - 1946 januari; 152; 1 omslag
  - Correspondentie met de marine attaché te Washington., 1941 december - 1946 februari; 153; 1 omslag
  - Stukken betreffende scheepsbewegingen., 1942-1944; 154; 1 omslag
  - Correspondentie met de handelsbeschermingsofficier te New York., 1942 april - 1945 augustus; 155; 1 omslag
- Het archief van de handelsbeschermingsofficier te Halifax (Canada), 1942-1946, 5
  - Stukken betreffende verliezen van koopvaardijschepen., 1942-1943; 156; 1 omslag
  - Stukken betreffende gegevens van koopvaardijschepen., 1943-1945; 157; 1 omslag
  - Rapporten over bewapening van koopvaardijschepen., 1944-1945; 158; 1 omslag
- Het archief van de handelsbeschermingsofficier te Colon (Panama), 1942-1944, 6
  - Stukken betreffende scheepsverklaringen., 1942-1944; 159; 1 omslag
- Het archief van de handelsbeschermingsofficier te Sydney, 1940-1945, 7
  - Register met gegevens over de bewapening van koopvaardijschepen., 1940-1943; 160; 1 deel
  - Stukken betreffende bewapening van koopvaardijschepen., 1942-1943; 161; 1 omslag
  - Rapporten over bewapening van koopvaardijschepen., 1944-1945; 162; 1 omslag